【裁判字號】    97,建,157
【裁判日期】    980929
【裁判案由】    損害賠償
【裁判全文】
臺灣板橋地方法院民事判決               97年度建字第157號
原      告  傑昇營造股份有公司
法定代理人  乙○○
訴訟代理人  黃淑琳律師
被      告  奇紘營造有限公司
法定代理人  甲○○
訴訟代理人  林復宏律師
複代理人    高靜怡律師
訴訟代理人  謝美香律師
上列當事人間請求損害賠償事件，本院於98年8 月11日言詞辯論
終結，判決如下：
    主  文
原告之訴及假執行之聲請均駁回。
訴訟費用由原告負擔。
    事實及理由
一、原告起訴主張：原告於民國（下同）95年間承攬訴外人名城
    建設股份有限公司位於臺北市○○路○段81號之「衣蝶六本
    木新建工程」，將其中安全支撐工程發包予被告施作，詎被
    告於施工過程疏未注意，致壁位偏差擾動土壤而生隔鄰位於
    臺北市○○路○段79巷5號之房屋損毀，經中華民國建築技術
    學會（下稱技術學會）鑑定系爭損害發生於96年4月30起至
    96 年6月28日之基礎工程施工期間，被告於96年7月28日完
    工，故本件損害發生原因，仍在被告施工期間，且本件工程
    自96年4月1日施工連續壁，第一層開挖工程自96年4月25日
    起至同月29日，被告自96年4月30日開始至同年5月1日進行
    該層之水平支撐及構台施工，至第4層開挖及支撐完成後，
    始進行地下水抽離，第5層開挖完成及基礎板結構灌漿後，
    被告再自6月20日開始拆除其支撐，故自本件施工之各項時
    程及監測觀察，顯不難發現損害之發生係自被告安全支撐組
    裝時開始，至其拆除支撐後，鄰房之水平變位又逐漸恢復，
    再加上連壁續並無損壞之紀錄，則鄰房之損壞應係被告施工
    不確實造成。原告函催磐榮公司該公司願與原告共同負擔損
    失，故兩造協商待本件訴訟終結確認被告應負擔責任後再另
    行議定解決方式，則被告顯難以磐榮公司已負責，據為免責
    事由。兩造簽訂工程合約書第11條第2項約定：「如因乙方
    （即被告）施工不當或使用材料及機具品質不良，造成任何
    損害或意外傷亡，概由乙方負民、刑法全責，與甲方（即原
    告）無涉。」，另工程承攬明細表之說明第9條亦約定：「
    如因乙方施工不慎致產生鄰損或工安事故概由乙方負全部責
    任。」，爰依前揭契約約定及民法第227條第2項規定，提起
    本訴，並聲明：被告應賠償原告656, 000元，暨自97年9月
    10日起至清償日止，按年息百分之5計算之利息。願供擔保
    ，請准宣告假執行。
二、被告則以：被告已於96年7月28日完工，並已受領全部工程
    款，被告施工期間原告從未曾向被告表示有施工不當、鄰損
    等情，經證人李向榮證述明確，果被告有施工不當，卻遲於
    被告完工退場近半年後，始稱有鄰損陳情等情，二者欠缺相
    當因果關係。原告所提原證4之原告公司函、原證7之原告律
    師函、原證9原告公司所發之存證信函，為其單方面製作、
    主張，原證2之技術學會鑑定報告書、原證3之臺北市建築管
    理處歷次函文、原證6之士林地方法院97年存字第1623號、
    第3627號提存書及技術學會98年5月7日（98）鑑字第405號
    函、98年5月26日（98）鑑字第529號函，僅能佐證原告與隔
    鄰房屋所有人間有鄰損紛爭，無從據以判斷該鄰損是否為被
    告施工不當所致。系爭房屋損害情形有共同壁鋼架等遭拆除
    ，與分包施作連續壁工程之磐榮公司施工不當有關，且磐榮
    公司承認施工不當已與原告和解，被告自無損害賠償之責，
    就技術學會98年5月26日（98）鑑字第529號函而言，於97年
    2 月26日進行會勘時建築工程已完成13層樓版，系爭房屋損
    害情形有共同壁鋼架等遭拆除，然而，被告僅施作安全支撐
    工程且已於96年7月28日完工，建築工程施工造成系爭房屋
    損害，發生於基礎工程施工期間，技術學會僅鑑定系爭房屋
    現況進行調查、鑑定，至於建築工程工地狀況、基礎工程設
    計及施工項目、情形如何，非屬鑑定範圍，並未進行實際調
    查，僅依據被告提出部分、不完整書面資料，判斷建築工程
    施工造成系爭房屋損害，發生在基礎工程施工期間，足認前
    揭鑑定純屬紙上談兵，缺乏依據。再者，依據前開回函所示
    ，自96年4月30日開始發生水平變化0.12公分、0.25公分，
    至96年5月14日發生最大水平變化0.57公分，再到96年6月28
    日恢復水平變位2.67公分、1.49公分，因系爭房屋之構造系
    統之強度不能承受施工期間之最大水平變位量致損壞，然而
    原告所提出之系爭建築工程之監測系統報告書記載，系爭建
    築工程之水平變化安全值為2.74公分，上開技術學會回函引
    用96年4月30日、96年5月14日、96年6月28日之水平變位量
    ，分別為0.12公分、0.25公分、0.57公分、2.67公分及1.49
    公分，均在安全值範圍內，又前開回函記載，鑑定結果為沉
    陷觀點檢測成果，依據施工前現況鑑定完成之w6、w7計二處
    沉陷觀測進行檢測，檢測結果沉陷量為4公厘，並未提及水
    平變位量之情形，足認系爭房屋之損害並非被告施工不當所
    致，又基礎工程包含土方開挖、抽水、連續壁、安全支撐等
    工程，被告僅施作安全支撐工程，其他工程或為原告自行施
    作，或為原告分包他人施作；果認兩造與其他關係人就系爭
    房屋損害應負共同侵權行為責任，原告依據民法第281 條第
    1 項之規定，僅得請各自分擔部分，原告並未舉證證明被告
    應分擔額，逕請求全部給付，自有未當，況系爭房屋之損害
    亦有可能與原告自行施工之施工不當有關，或與原告之監督
    管理不當有關，原告就損害之發生與有過失，應依據民法第
    217 條之規定，減輕或免除被告之損害賠償之責等語置辯，
    並聲明：原告之訴及假執行之聲請均駁回。如受不利判決，
    願供擔保請准免為假執行。
三、兩造不爭執之事實（見98年3月31日筆錄）
(一)兩造簽訂原證1之承攬契約，被告承作原告之名城衣蝶六本木
  新建工程安全支撐工程，約定如被告施工不當或使用材料及機
  具品質不良，造成任何損害或意外傷亡，由被告負民、刑法全
  責，概與原告無涉，有兩造簽訂原證1之承攬契約第11條第2項
  、工程承攬明細表第9條載有明文，被告已於96年7月28日完工
  ，並受領全部工程款。
(二)原告承攬名城建設股份有限公司坐落於臺北市○○路○段95建
  字第343號建造建築工程，因施工過程發生損害林秀琴所有坐
  落於臺北市○○路○段79巷5號之房屋，經中華民國建築技術學
  會鑑定損害之修復費用為328,000元，因林秀琴拒絕受領，原
  告加倍提存金額為656,000元，有原證2之鑑定報告書、原證6
  之提存書可按。
四、本件爭點及本院判斷（見98年3月31日筆錄）
    兩造簽訂原證1之承攬契約，被告承作原告之名城衣蝶六本
    木新建工程安全支撐工程，約定如被告施工不當或使用材料
    及機具品質不良，造成任何損害或意外傷亡，由被告負民、
    刑法全責，有兩造簽訂原證1 之承攬契約第11條第2 項、工
    程承攬明細表第9 條載有明文，嗣原告於施工期間造成鄰房
    林秀琴所有坐落於臺北市○○路○ 段79巷5 號之房屋受損，
    經中華民國建築技術學會鑑定損害之修復費用為328,000 元
    ，因林秀琴拒絕受領，原告加倍提存金額為656, 000元，為
    此，依據兩造承攬契約第11條第2 項、工程承攬明細第9 條
    之之約定，提起本訴，請求如訴之聲明，被告則以前詞置辯
    ，因此，本件應審究者為訴外人林秀琴之房屋損害是否因被
    告施工不當或使用材料機具品質不良所造成？茲分述如下：
(一)本件經送請經技術學會鑑定，依據損壞調查、沉陷觀測點測量
  ，蒐集施工監測系統報告等資料研判，系爭房屋之發生損壞之
  期間自96年4月30開始發生水平變位0.12公分及0.25公分，至
  96年5月14日發生最大水平變位0.57公分，再到96年6月28日日
  恢復水平變位2.67公分及1.49公分，因系爭房屋之構造系統之
  強度不能承受施工期間之水平變位量致損壞，系爭房屋於鑑定
  時經沉陷觀點測量結果約4公厘，研判不致造成損壞，96年4月
  30日開始發生水平變位0.12公分及0.25公分時進行第一層開挖
  完成，96年5月19日、96年5月14日發生最大水平變位0.57公分
  時進行第4層開挖完成，96年6月28日恢復到水平變位2.67公分
  及1.49公分時進行地下二層版養護綁紮鋼筋，因施工期間監測
  系統報告資料水平變位數據太多，應不須一一列出，但均發生
  在系爭工程之基礎工程施工期間等語，有技術學會98年5 月29
  日（98）鑑字第529 號函可按（見本院卷第104 頁），參以原
  告提出之施工紀錄所示，系爭工地發生水平變位之時間為96年
  4 月30日起至96年6 月28日止，最大水平變位時間為96年5 月
  19日適為被告於96年4 月30日起至同年5 月1 日施作第一層水
  平支撐及構台施工，96年5 月18日起至96年5 月21日施作第4
  層水平支撐施工，至96年6 月20日起至96年6 月21日第4 層水
  平支撐拆除故自本件施工之各項時程及監測觀察，系爭工地之
  水平變位均發生於被告施作安全支撐組裝時開始，至其拆除支
  撐為止，林秀琴所有房屋之水平變位又逐漸恢復，至於連續壁
  之施工期間，系爭工地並未發生水平變位，因此，系爭工地之
  水平變位係發生於被告施工期間等事實，堪以認定。
(二)然查，參照原證1之契約第3條約定「工程範圍詳如本工程之設
  計圖、估價單、施工說明書、及各項工作須知，及乙方（即被
  告）之施工計劃等確實施工」，第7條約定「工程圖說；所有
  本工程之圖樣之施工說明書等，乙方應完全明瞭，確實遵照，
  不得臨時發生異議，圖說中未經註明而為施工上所必須或慣例
  上所應有者，乙方亦須照作，不得推諉或要求加價」，第9條
  約定「(一)甲方得指派工程人員隨時監督及指示乙方對本工程之
  施作，並於施作期間實施各項查驗。(二)乙方所作工程草率或材
  料窳劣或施工錯誤，或圖說樣品不符時，甲方得通知乙方拆除
  重做之」，第11條約定「工程檢驗：甲方人員有監督工程及指
  示乙方之權，如發現有不良工作或品質不良，樣品不合，檢驗
  報告無法達到驗收標準，無論工程進行中或完工驗收後，須修
  繕或拆除重作時，所有費用函甲方工期及材料損失概由乙方負
  責。(二)如因乙方施工不當或使用材料及機具不良，造成任何損
  害或意外傷亡，概由乙方負民刑法全責」，工程承攬明細表第
  9條約定「如因乙方施工不慎致產生鄰損或工安事故，概由乙
  方負全部責任」，依據前揭契約約定，被告係依據原告所提供
  之工程設計圖、施工說明書施工，原告隨時檢查被告之施工方
  式，如有施工不當，被告須隨時拆除重做，若因被告「施工不
  當」發生鄰損，則由被告負擔賠償責任至明。因此，原告自應
  舉證系爭工地之發生水平變位係因被告施工不當之事實。然系
  爭工地發生水平變位之原因，可能係因原告提供之原始設計圖
  說或施工設計方法之不當所致，不能僅因系爭工地發生水平變
  位，遽認被告施工不當所致。然前揭技術學會之鑑定報告係記
  載，系爭工地於被告施工期間確實發生水平變位之情形，並未
  鑑定系爭工地水平變位發生之原因是否因被告施工不當所致。
  且依據前開技術學會之回函已明示系爭工地之基礎工程設計是
  否達於安全參數？及系爭工地之基礎工程施工是否達於安全參
  數，並非其鑑定範圍等語，有前開回函可按，依據前開契約約
  定，被告於施工期間，係受原告之監督管理，若被告確實未按
  照原告之指示工程圖說施工，原告自應當場檢查，並糾正被告
  之施工方法，惟原告並未舉證被告於施工期間有何未按照原告
  所提供之施工圖說施工，而有施工不當之情形，況於被告於96
  年7 月28日完工後，給付全部工程款，據此，原告並未舉證被
  告有何施工不當之事實。
(三)況系爭工程水平變位安全值為2.74公分，有原告提出之系爭工
  地監測報告書可按（見本院卷第152 至153 頁），然技術學會
  前開函覆，系爭工地發生水平變位量為0.12公分、0.25公分、
  0.57公分、2.67公分、1.49公分，均在安全值之範圍內，足認
  被告施工時，確實依據原告之指示施工，並於施工期間將水平
  變位維持在安全值之範圍內，因此，系爭工地發生水平變位，
  進而致系爭鄰房房屋發生損壞，顯非被告施工不當所致。
(四)綜上所述，原告並未舉證被告有何施工不當致系爭鄰屋發生損
  害等事實，依據原證1 之工程契約第11條第2 項及工程承攬明
  細表第9 條之約定請求被告給付656,000 元及其法定遲延利息
  ，自無理由，應予駁回。
五、假執行之宣告：
    原告受敗訴判決，其假執行之聲請即失所依據，應併予駁回。
六、本件事證已明，兩造其餘攻擊防禦方法及爭點，核與本件判
    決結果無涉，爰不一一論述。被告聲請函請中華民國型鋼支
    撐工程協會及台灣省建築公會參照營建法規及工程慣例等建
    築成規，說明基礎工程之其他工程項目交替施工，或設計施
    工不當，監測系統設計不當，對於系爭工地發生水平變位是
    否有所影響等情，核無必要，附為敘明。
七、結論：原告之訴為無理由，依民事訴訟法第78條，判決如主
    文。
中    華    民    國    98    年    9    月    29    日
                  民事第三庭    法  官  徐玉玲
以上正本係照原本作成
如對本判決上訴，須於判決送達後20日內向本院提出上訴狀
中    華    民    國    98    年    9    月    29    日
                                書記官  陳靜怡


司法院資訊處製作；財團法人民間司法改革基金會備份。
